【裁判字號】    92,訴,192
【裁判日期】    920512
【裁判案由】    偽造文書
【裁判全文】
臺灣板橋地方法院刑事判決                          九十二年度訴字第一九二號
    公  訴  人  臺灣板橋地方法院檢察署檢察官
    被      告  丁○○
                甲○○
    共同選任辯護人  林文淵律師
右列被告等因偽造文書案件，經檢察官提起公訴（九十一年度偵字第一九三四六號）
，本院判決如左：
    主  文
丁○○行使偽造私文書，足以生損害於公眾及他人，處有期徒刑陸月，如易科罰金，
以參佰元折算壹日，授權書及所有權移轉同意書上偽造之乙○○署押各壹枚均沒收。
甲○○無罪。
    事  實
一、丁○○係裕勝環保工程股份有限公司（簡稱裕勝公司，負責人甲○○係同案被告
    ）之股東兼會計，其於民國八十六年十二月間（起訴書誤載為九月間），為規避
    裕勝公司稅捐之負擔，而經裕勝公司員工乙○○之同意，於八十七年三月間將裕
    勝公司所購得位於桃園縣中壢市○○路二八二號五樓之房屋（含基地在內）信託
    登記為乙○○所有（並由裕勝公司保管該房屋之房地所有權狀及乙○○之印鑑章
    ），明知未經乙○○之同意或授權，竟基於偽造私文書、行使偽造私文書及使公
    務員登載不實之犯意，於八十九年四月十九日，在臺北市○○街與八德路口，向
    乙○○佯稱為處理上開房地事宜云云，致乙○○不疑有他而交付其所有之國民身
    分證一張予丁○○，丁○○即於同日前往桃園縣八德市○○路○段三六一巷七十
    七弄五十八之一號，接續偽造乙○○之署押（簽名）並盜蓋（盜用）乙○○之上
    開印鑑章在授權書及所有權移轉同意書上，而偽造上開授權書及所有權移轉同意
    書各一份，足以生損害於乙○○，再連同上開房地之所有權狀等過戶資料一併持
    交不知情之成年代書丙○○而行使之，足以生損害於乙○○，利用不知情之丙○○將乙○○於八十九年四月二十四日將上開房地賣予曹友生等不實事項，接續填
    載並盜蓋（盜用）乙○○之上開印鑑章於上開房地之買賣所有權移轉契約書及登
    記申請書上，而偽造上開房地之買賣所有權移轉契約書及登記申請書各二份，足
    以生損害於乙○○，復於八十九年五月十日利用不知情之丙○○將上開偽造之房
    地買賣所有權移轉契約書及登記申請書持交桃園縣中壢地政事務所申請辦理上開
    房地之所有權移轉登記予曹友生而行使之，使該地政事務所承辦之公務員將上開
    不實事項登載於職務上所掌之土地及建築改良物登記簿謄本之公文書上，足以生
    損害於乙○○及地政機關對於地政資料管理之正確性。
二、案經被害人乙○○訴請臺灣板橋地方法院檢察署檢察官偵查起訴。
    理  由
壹、被告丁○○部分
一、訊據被告丁○○對於其在上開時地製作授權書及所有權移轉同意書，並委請丙○○代書將上開房地辦理所有權移轉登記予曹友生等情固坦承不諱，惟矢口否認有
    偽造文書等犯行，辯稱：伊有告知乙○○欲將上開房地過戶予他人，經乙○○同
    意後，由伊向乙○○拿取乙○○之國民身分證，後來在代書事務所時，亦經乙○○在電話中授權，始以乙○○名義簽署授權書、所有權移轉同意書云云。經查，
    右揭事實，業據告訴人即被害人乙○○迭於警詢時、檢察官偵查中及本院審理時
    指述歷歷，復據證人丙○○於警詢時、檢察官偵查中及本院審理時及同案被告甲○○於檢察官偵查中及本院審理時證述明確，並有買賣契約書、土地及建物登記
    簿謄本、印鑑證明、乙○○之國民身分證正反面影本、同案被告甲○○於九十年
    八月二十三日檢察事務官詢問時所提出之說明、授權書、所有權移轉同意書、上
    開房地之申請所有權移轉登記資料（含上開偽造之房地買賣所有權移轉契約書及
    登記申請書各二份）等附卷可稽。又證人丙○○雖於本院審理時結證：「當時丁○○沒有給我委任狀。後來丁○○當場打電話，當時我在蓋章，丁○○當場打電
    話給乙○○，我有聽到丁○○跟乙○○說『乙○○，代書要你本人來』，但是我
    沒有把電話接過來聽，因為丁○○把所有合法的文件都放在我這裡。我不認識乙○○，也沒有跟乙○○見過面。」云云，但經告訴人否認有收到被告丁○○所打
    來之該通電話等語在卷，矧證人丙○○既未親自接聽該通電話，自無法確定被告
    丁○○是否確係與告訴人通話，縱認被告丁○○確有當場打電話給告訴人，並表
    示『乙○○，代書要你本人來』，客觀上，亦不能排除被告丁○○為取信證人丙○○而做假之可能。更何況，檢察官於偵查中曾徵得告訴人、同案被告甲○○、
    被告丁○○之同意，將之送請法務部調查局施行測謊鑑定結果，認告訴人稱：其
    未授權丁○○辦理房屋過戶；經測試無情緒波動之反應，以控制問題法及混合問
    題法研判結果，應未說謊；認同案被告甲○○稱：(一)其未製作授權書；經測試無
    情緒波動之反應，以控制問題法及混合問題法研判結果，應未說謊；(二)房屋過戶
    乙○○有授權；經測試呈情緒波動之反應，以控制問題法及混合問題法研判結果
    ，應有說謊；認被告丁○○稱：(一)授權書係其製作；經測試無情緒波動之反應，
    以控制問題法及混合問題法研判結果，應未說謊；(二)房屋過戶乙○○有授權；經
    測試呈情緒波動之反應，以控制問題法及混合問題法研判結果，應有說謊等情，
    亦有法務部調查局九十一年七月十八日調科參字第○九一○○二九九三六○號測
    謊報告書一紙在卷可憑。足見被告丁○○係未經告訴人之同意，即擅自以上開偽
    造私文書、行使偽造私文書及使公務員登載不實之方式達成房地過戶之目的至明
    。是被告丁○○所為之上開辯解，尚無足採。事證明確，被告丁○○之犯行應堪
    認定。
二﹑核被告丁○○所為，係犯刑法第二百十六條、第二百十條之行使偽造私文書罪及
    第二百十四條之使公務員登載不實罪。被告丁○○利用不知情之成年人丙○○將
    上開不實事項，分別填載於上開房地之買賣所有權移轉契約書及登記申請書上，
    並持交桃園縣中壢地政事務所申請辦理上開房地之所有權移轉登記予曹友生而行
    使之，使該地政事務所承辦之公務員將上開不實事項登載於職務上所掌之土地及
    建築改良物登記簿謄本之公文書上，足以生損害於乙○○及地政機關對於地政資
    料管理之正確性，為間接正犯，公訴意旨認被告丁○○係利用不知情之地政事務
    所職員為上開行使偽造私文書犯行，應論以間接正犯，尚有未洽。又被告丁○○
    係盜蓋（盜用）告訴人之上開印鑑章，並未偽造告訴人之印文，公訴意旨認被告
    丁○○係偽造告訴人之印文，亦有未洽。被告丁○○盜用印章、偽造署押之行為
    係偽造私文書之部分行為及偽造私文書之低度行為應為行使之高度行為所吸收，
    均不另論罪。被告丁○○在上開時地各次所偽造之上開授權書及所有權移轉同意
    書各一紙、上開房地之買賣所有權移轉契約書及登記申請書各二份，均係出於單
    一犯意所為之接續行為，為單純一罪。被告丁○○所犯上開行使偽造私文書罪與
    使公務員登載不實罪間，有方法結果之牽連關係，為牽連犯，應依刑法第五十五
    條之規定，從一重之行使偽造私文書罪處斷。公訴人就被告丁○○所為使公務員
    登載不實之犯行雖漏未論及，然本案所起訴之犯罪事實已有明載，為起訴之效力
    所及，本院應併予審理，附此明。爰審酌被告丁○○並無前科，有臺灣高等法
    院檢察署刑案紀錄簡覆表一份在卷足憑，其智識程度、生活狀況，被告丁○○未
    經告訴人之同意，即擅自以上開偽造私文書、行使偽造私文書及使公務員登載不
    實之方式達成房地過戶之目的，足以生損害於乙○○及地政機關對於地政資料管
    理之正確性，其生活狀況、智識程度、犯罪之動機、目的、手段、犯罪所生之危
    害、犯罪後之態度等一切情狀，量處如主文所示之刑，並諭知易科罰金之折算標
    準，以示懲儆。又被告丁○○行為（犯罪）後，刑法第四十一條業於九十年一月
    十日修正公布施行，於同年一月十二日生效，該法第四十一條第一項前段將得易
    科罰金之範圍由「犯最重本刑為三年以下有期徒刑以下之刑之罪」修正擴大為「
    犯最重本刑為五年以下有期徒刑以下之刑之罪」，更有利於被告，應依刑法第二
    條第一項前段之規定，適用裁判時之法律即刑法第四十一條第一項前段。
三、授權書及所有權移轉同意書上偽造之乙○○署押各一枚，均應依刑法第二百十九
    條宣告沒收。至被告丁○○所偽造之上開授權書及所有權移轉同意書各一份、房
    地買賣所有權移轉契約書及登記申請書各二份，因業據被告丁○○於行使時將之
    交付丙○○及桃園縣中壢地政事務所，已非被告所有，故均不予宣告沒收，併予
    明。
貳、被告甲○○部分
一、公訴意旨略以：被告甲○○就上開同案被告丁○○所為之行使偽造私文書與使公
    務員登載不實等犯行，其二人間有犯意聯絡及行為分擔，為共同正犯，因認被告
    甲○○亦犯刑法第二百十六條、第二百十條之行使偽造私文書罪及第二百十四條
    之使公務員登載不實罪（起訴書漏論使公務員登載不實罪）嫌云云。
二、按犯罪事實，應依證據認定之，無證據不得推定其犯罪事實；不能證明被告犯罪
    者，應諭知無罪之判決，刑事訴訟法第一百五十四條及第三百零一條第一項分別
    定有明文。次按事實之認定，應憑證據，如未能發現相當證據，或證據不足以證
    明，自不能以推測或擬制之方法為裁判基礎；認定犯罪事實所憑之證據，雖不以
    直接證據為限，間接證據亦包括在內，然無論直接或間接證據，其為訴訟上之證
    明，須於通常一般之人均不致於有所懷疑，而得確信其為真實之程度者，始得據
    之為有罪之認定，倘其證明尚未達到此一程度，而有合理之懷疑存在時，即無從
    為有罪之認定；認定不利於被告之事實，須依積極證據，茍積極證據不足為不利
    於被告事實之認定時，即應為有利於被告之認定，更不必有何有利之證據，最高
    法院四十年台上字第八六號、七十六年台上字第四九八六號及三十年上字第八一
    六號判例分別著有明文。
三、公訴人認被告甲○○涉有上開罪嫌，係以右開犯罪事實，業據告訴人乙○○指訴
    綦詳，並有上開授權書、所有權移轉同意書及土地登記申請書各一紙在卷足稽。
    又被告甲○○雖辯稱告訴人確在電話中授權云云，然並無法舉證以實其說，且告
    訴人亦堅稱其並無授權予被告甲○○簽署前開授權書等語，又證人丙○○於檢察
    官偵查中亦到庭供稱：丁○○確實有在其代書事務所內打電話，其後並向其告稱
    乙○○已授權，然其並無法確認乙○○是否確實在電話中已就房屋過戶事宜授權
    予甲○○及丁○○處理等語明確。參以經徵得告訴人、被告甲○○、同案被告丁○○之同意，送請法務部調查局為測謊鑑定結果，認乙○○稱：其未受權丁○○
    辦理房屋過戶；經測試無情緒波動之反應，以控制問題法及混合問題法研判結果
    ，應未說謊；認甲○○稱：(一)其未製作授權書；經測試無情緒波動之反應，以控
    制問題法及混合問題法研判結果，應未說謊；(二)房屋過戶乙○○有授權；經測試
    呈情緒波動之反應，以控制問題法及混合問題法研判結果，應有說謊；認丁○○
    稱：(一)授權書係其製作；經測試無情緒波動之反應，以控制問題法及混合問題法
    研判結果，應未說謊；(二)房屋過戶乙○○有授權；經測試呈情緒波動之反應，以
    控制問題法及混合問題法研判結果，應有說謊；此有法務部調查局九十一年七月
    十八日調科參字第○九一○○二九九三六○號測謊報告書一紙在卷足參；又按測
    謊鑑定，係依一般人在說謊時，會產生遲疑、緊張、恐懼、不安等心理波動現象
    ，乃以科學方法，由鑑定人利用測謊儀器，將受測者之上開情緒波動反應情形加
    以紀錄，用以判別受測者之供述是否真實。故測謊鑑定，倘鑑定人具備專業之知
    識技能，復事先獲得受測者之同意，所測試之問題及其方法又具專業可靠性時，
    該測謊結果，如就否認犯罪有不實之情緒波動反應，雖不能採為有罪判決之唯一
    證據，但非無證據能力，仍得供裁判之佐證，最高法院八十八年度臺上字第五０
    三八號判決意旨可資參照，則本件經查既另有證據足資證明被告甲○○之右揭犯
    行，已如前述，則以該鑑定報告為佐證，亦無不合，綜上所述，被告甲○○所辯
    顯係臨訟卸責之詞，不足採信，其犯嫌堪以認定為其論據。
四、訊據被告甲○○堅決否認有前揭公訴人所指之犯行，辯稱：伊係交給同案被告丁○○辦理，由同案被告丁○○與告訴人接洽，伊並不知告訴人未同意將房地過戶
    予曹友生等語。
五、經查，有關上開房地過戶予曹友生之事宜，係由同案被告丁○○與告訴人接洽，
    並由同案被告丁○○出面委託代書丙○○辦理，被告甲○○並未與告訴人或代書
    丙○○接洽過，告訴人亦未向被告甲○○求證上開房地是否要過戶等情，業據告
    訴人、證人丙○○、同案被告丁○○及被告甲○○一致供明在卷，堪信為真。又
    被告甲○○雖經送請法務部調查局為測謊鑑定結果，認甲○○稱：房屋過戶，乙○○有授權一節，經測試呈情緒波動之反應，以控制問題法及混合問題法研判結
    果，應有說謊，惟該測謊結果，係就否認犯罪有不實之情緒波動反應，不能採為
    有罪判決之唯一證據，有上開最高法院八十八年度臺上字第五０三八號判決意旨
    可資參照，公訴人所引其餘如上所示之證據，亦均不能證明被告甲○○與同案被
    告丁○○間，就上開同案被告丁○○所為之行使偽造私文書與使公務員登載不實
    等犯行，有何犯意聯絡及行為分擔，公訴意旨，尚有未洽。此外，復查無其他積
    極證據足以證明被告甲○○有此部分之犯行，揆諸前揭意旨，不能證明被告甲○○犯罪，自應諭知無罪之判決。
據上論斷，應依刑事訴訟法第二百九十九條第一項前段、第三百零一條第一項，刑法
第二百十六條、第二百十條、第二百十四條、第五十五條、第二條第一項前段、第四
十一條第一項前段、第二百十九條，罰金罰鍰提高標準條例第一條前段、第二條，判
決如主文。
本案經檢察官楊仲農到庭執行職務
中    華    民    國      九十二        年      五      月      十二    日
                                      臺灣板橋地方法院刑事第一庭
                                          法  官  楊  千  儀
右正本證明與原本無異。
如不服本判決，應於判決送達後十日內向本院提出上訴狀（應附繕本），上訴於臺灣
高等法院。
                                          書記官  吳  河  東
中    華    民    國      九十二        年      五      月      十二    日
附錄本案論罪科刑法條全文
刑法第二百十六條
行使第二百十條至第二百十五條之文書者，依偽造、變造文書或登載不實事項或使登
載不實事項之規定處斷。
刑法第二百十條
偽造、變造私文書，足以生損害於公眾或他人者，處五年以下有期徒刑。
刑法第二百十四條
明知為不實之事項，而使公務員登載於職務上所掌之公文書，足以生損害於公眾或他
人者，處三年以下有期徒刑、拘役或五百元以下罰金。
（罰金已依罰金罰鍰提高標準條例提高為十倍）


司法院資訊處製作；財團法人民間司法改革基金會備份。
